【裁判字號】    90,上訴,1491
【裁判日期】    901023
【裁判案由】    貪污治罪條例
【裁判全文】
臺灣高等法院臺中分院刑事判決                  九十年度上訴字第一四九一號
    上  訴  人  臺灣南投地方法院檢察署檢察官
    被      告  丁○○
    指定辯護人  本院公設辯護人  甲○○
右上訴人因被告貪污案件，不服臺灣南投地方法院八十九年度訴字第二四二號中華民
國九十年七月十二日第一審判決（起訴案號：臺灣南投地方法院檢察署八十九年度偵
字第一０七二號），提起上訴，本院判決如左：
      主  文
上訴駁回。
      理  由
一、公訴意旨略以：被告丁○○於民國（下同）八十年間，擔任第十二屆南投縣議會
    議員，負責審查監督南投縣政府之各項工程預算案及法案，係依據法令從事於公
    務之人員。丙○○為源成砂石行負責人，以借牌承包南投縣公共工程為業。緣於
    八十年間，丁○○基於圖利自己之不法犯意，利用渠擔任縣議員之職務上之機會
    及身分，向丙○○索取承作南投縣政府發包之廬山護岸、小埔社、魚池共和村五
    哩橋及力行道路修復等小型工程佣金，丙○○因畏於丁○○對於該等工程有監督
    之職權，為免被刁難，乃於八十年六月二十五日開立渠台灣區中小企業銀行埔里
    分行一四四六之三存支帳戶支票（票號：ＣＭ0000000）金額新台幣（下
    同）十一萬四千二百元交予丁○○，做為前開小型工程佣金，由丁○○於八十年
    六月二十六日軋入渠台中區中小企業銀行00－00000號帳戶，提領兌現收
    取上述十一萬四千二百元不法利益，因認被告涉有修正前之戡亂時期貪污治罪條
    例第六條第一項第三款之圖利罪嫌云云。
二、按犯罪事實，應依證據認定，無證據不得推定其犯罪，刑事訴訟法第一百五十四
    條定有明文。又認定犯罪事實所憑之證據，雖不以直接證據為限，間接證據亦包
    括在內；然而無論直接或間接證據，其為訴訟上之證明，須於通常一般之人均不
    致有所懷疑，而得確信其為真實之程度者，始得據為有罪之認定。且犯罪事實之
    認定，應憑真實之證據，倘證據是否真實尚欠明顯，自難以擬制推測之方法，為
    其判斷之基礎。最高法院七十六年台上字第四九八六號、五十三年台上字第六五
    六號復分別著有判例可資參照。
三、查南投縣議會議員固有審查監督南投縣政府之各項工程預算案及法案，係依據法
    令從事於公務之人員，惟議會係採合議制，所以議會議員於各項工程預算案通過
    後，對已發包之工程，議員個人並無監督之權，此從議會之組織及議會之法定職
    權即可明瞭，公訴人認被告個人對工程有監督之權，容有誤解。本件訊據被告丁
    ○○對於前揭收取丙○○所支付之十一萬四千二百元之事實，固坦承是實，惟其
    始終堅決否認有公訴人所指之貪污圖利犯行，辯稱：丙○○所支付之十一萬四千
    二百元，包括二部分之費用，一是伊於八十年間向隆門土木包工業負責人馬龍門
    借牌標得南投縣政府發包之廬山護岸工程之借牌費，二是上開工程施工後不久因
    其所雇用之工人跑掉，而改由丙○○擔任該工程工地現場負責人，因原先伊已完
    成部分工程，所以丙○○於完工領得工程款後，將原先伊已施作部分之工程款結
    算付給，伊並未利用擔任南投縣議員身分向丙○○索取工程規費等語。
四、經查南投縣政府於八十年度（七十九年七月至八十年六月）發包之廬山護岸工程
    ，係於八十年二月二十三日發包，由隆門土木包工業以七十五萬六千元得標施作
    ，被告丁○○之妻所擔任負責人之注林營造有限公司，並無於該期間承包南投縣
    政府發包之「廬山護岸工程」，此有南投縣政府八十年度發包仁愛鄉水利工程明
    細資料在卷可參。然據證人賴素貞（被告之親戚，集成號負責人）於原審證稱：
    八十年間我有當被告承包廬山護岸工程之保證人，被告說他要向隆門借牌承包（
    見原審八十九年八月八日審判筆錄）；證人鄧貴婷（被告之妻，注林營造負責人
    ）證稱：廬山護岸工程是我先生向龍門土木包工業借牌，由我弟媳賴素貞當保證
    人（見本院九十年三月十三日訊問筆錄）；隆門土木包工業負責人馬龍門已於八
    十年十月五日死亡，有南投縣埔里戶政事務答覆表附卷可憑，自無從傳訊馬龍門
    以查明被告所稱借牌一事真實與否，惟依被告丁○○於調查站最初訊問時即供稱
    ：廬山護岸工程我得標施作（見八十八年十一月二十五日調查站訊問筆錄），足
    見被告所辯向馬龍門借牌一節，資堪採信。
五、又證人丙○○於調查站訊問時亦供明：廬山護岸工程係由丁○○介紹我施作的，
    我在廬山護岸工程完成驗收後，即由一位小姐陪同至南投縣政府請款，因該工程
    已先行完成一部份，我即將該完成部分之工程款另外再開立支票交給丁○○（見
    八十八年十一月二十四日調查站筆錄）；此與被告於調查站所供稱：廬山護岸工
    程我得標施作，因先前之工地現場負責人離職，該工程施工至一半而改由丙○○
    擔任該工程工地現場負責人，丙○○代我領得該工程之全部款項後，將原先已施
    作之部分開立金額十一萬四千二百元支票給我，作為發放工人工資及材料費等語
    相符（八十八年十一月二十五日調查站訊問筆錄）。而廬山護岸工程於八十年三
    月間完工，檢察官調查本案時間係在八十八年十月間，時隔已八年多，相關枝節
    不免淡忘，不能因被告與證人對於部份細節之供述未能完全一致，即遽認所述不
    實。
六、至公訴人以證人丙○○支付被告支票款十一萬四千二百元之存根聯上，受款人登
    載丁○○議員，另於備註欄中記載「廬山護岸、小埔社、共和村五哩橋、力行道
    路修護等工程規費」字樣，因認被告涉有圖利罪嫌。但被告丁○○與證人丙○○
    均否認十一萬四千二百元是被告向證人所索取之非法費用，被告辯稱所謂規費即
    是上述借牌費等費用等語，此支票上「規費」之意義，究係指工程佣金，或為借
    牌費，含義本即不明確。且南投縣政府八十年度並無「小埔社工程」之發包，業
    據法務部調查局南投縣調查站查明，有該站八十九年十二月十二日（八九）年投
    廉愛字第八九二０三九號函在卷可稽。又廬山護岸工程之工程款為七十五萬六千
    元，共和村五哩橋工程款為九十萬元，力行道路修復工程款為一百零八萬元，鯉
    魚潭工程款為一百二十二萬元，若以公訴人所提出丙○○紙已作廢之支票（即鯉
    魚潭工程規費為十二萬二千二百元），則廬山護岸、小埔社、共和村五哩橋、力
    行道路修護等工程之規費將超過十一萬四千二百元之二倍以上。尤其本件工程原
    約定之契約金額為七十五萬六千元，俟工程完工後南投縣政府實際支付之金額僅
    六十五萬五千二百元，倘若被告確如公訴人所指利用其議員之身分護航而索取工
    程規費，何以此工程之契約金額會遭刪減達七分之一？顯見公訴人之論據，尚無
    足取。
七、綜上所述，被告否認犯罪之辯解，堪以採信。原審以本件查無被告向證人丙○○
    索取規費之證據，且議會議員對於本件工程又無監督之權責，自無圖利之可言，
    因而諭知被告無罪之判決。其認事用法，均無不合，檢察官仍執前詞上訴指摘原
    審判決不當，非有理由，應予駁回。
八、據上論斷，應依刑事訴訟法第三百六十八條，判決如主文。
九、本案經檢察官乙○○到庭執行職務。
中       華       民       國   九  十    年     十      月   二十三    日
                                臺灣高等法院臺中分院刑事第九庭
                                      審判長法  官  陳  筱  珮
                                            法  官  趙  春  碧
                                            法  官  古  金  男
右正本證明與原本無異。
如不服本判決應於收受送達後十日內向本院提出上訴書狀，其未敘述上訴之理由者並
得於提起上訴後十日內向本院補提理由書（均須按他造當事人之人數附繕本）。
                                            書記官  陳  妙  瑋
中       華       民       國   九  十    年     十      月   二十五    日
                                                                        Ｋ


司法院資訊處製作；財團法人民間司法改革基金會備份。
